【裁判字號】    97,交聲,47
【裁判日期】    970829
【裁判案由】    違反道路交通管理處罰條例聲明異議
【裁判全文】
臺灣雲林地方法院交通事件裁定          97年度交聲字第47號
移送機關即
原處分機關  交通部公路總局嘉義區監理所雲林監理站
異  議  人
即受處分人  甲○○
上列受處分人因違反道路交通管理處罰條例案件，對於交通部公
路總局嘉義區監理所雲林監理站民國97年2 月25日所為之處分（
原處分案號：雲監裁字第裁72-KK0000000號），聲明異議，本院
裁定如下：
    主  文
原處分撤銷。
甲○○不罰。
    理  由
一、原處分意旨略以：異議人即受處分人甲○○駕駛其所有之車
    牌號碼2361-QM 號自用小客車，於民國96年11月27日上午7
    時12分許，在雲林縣臺17公路與臺78公路路口北向車道，因
    「汽車駕駛人行車速度，超過規定之最高時速20公里以上40
    公里以下」之違規，為雲林縣警察局交通隊（下稱原舉發單
    位）以雲警交字第KK0000000 號舉發違反道路交通管理事件
    通知單 (下稱系爭通知單)， 逕行舉發。異議人於97年1 月
    25日向移送機關即原處分機關交通部公路總局嘉義區監理所
    雲林監理站（下稱原處分機關）提出陳述，經原處分機關發
    函原舉發單位查證，原舉發單位於97年2 月13日以雲警交字
    第0970003865號函覆原舉發單位本案係依據固定感應線圈雷
    達自動測速照相儀器所採證支違規照片舉發，該感應線圈測
    速設備均經原製造國電力及環境度量衡部門檢驗認可，其式
    樣認可證書除經交通部駐外機構驗證屬實外，亦經各法院公
    證處認證，縱因國際上尚無感應線圈測速設備檢測標準，而
    未納入法定度量衡器施以檢定，然尚不得以此排除該項取締
    工具之使用或逕予否認該類儀器於正常使用情形下所取得之
    數據。本局目前所使用測照儀器係荷蘭廠商製造，均經生產
    國具有雷達或感應線圈生產及檢校技術之實驗室或檢驗合格
    認證，其資料亦經法院公證已具公信力檢驗合格認證，且使
    用單位並指定專人保養且隨時依需要接洽廠商檢修及維護保
    養，故準確度應毋庸置疑等情。原處分機關遂將前情函知異
    議人，並以異議人違反道路交通管理處罰條例第40條規定，
    依道路交通管理事件統一裁罰基準及處理細則第43、44、67
    條規定，於97年2 月25日，以雲監裁字第裁72-KK0000000號
    違反道路交通管理事件裁決書（下稱系爭裁決書）裁處異議
    人罰鍰新臺幣（下同）1,800 元罰鍰，系爭裁決書於97年2
    月26日送達異議人等語。
二、聲明異議意旨略以：本件通知單內所附採證照片，拍攝之車
    牌號碼字體不清楚，難以認定為2361-QM 號，再者感應式線
    圈照相並未符合國家檢驗標準，何以再開出本件罰單，爰提
    起本件異議等語。
三、按汽車駕駛人，行車速度，超過規定之最高時速，或低於規
    定之最低時速，除有第43條第1 項第2 款情形外，處新臺幣
    1,200 元以上2,400 元以下罰鍰，又汽車駕駛人有下列各款
    所列條款之一者，除依原條款處罰鍰外，並予記點：一第40
    條情形之一者，各記違規點數1 點，道路交通管理處罰條例
    第40條、第63條第1項第1款定有明文。
四、經查：
    (一)按法院受理交通事件，準用刑事訴訟法之規定，道路交通
      管理處罰條例第89條前段定有明文。而按犯罪事實應依證
      據認定，無證據不得認定其犯罪事實；又不能證明被告犯
      罪者，應諭知無罪之判決，刑事訴訟法第154 條第2 項、
      第301 條第1 項分別有明定。又認定不利於被告之事實，
      須依積極證據，苟積極證據不足為不利於被告事實之認定
      時，即應為有利於被告之認定，更不必有何有利之證據；
      認定犯罪事實所憑之證據，雖不以直接證據為限，間接證
      據亦包括在內，然而無論直接或間接證據，其為訴訟上之
      證明，須於通常一般之人均不致有所懷疑，而得確信為真
      實之程度者，始得據為有罪之認定，若其關於被告是否犯
      罪之證明未能達此程度，而有合理性懷疑之存在，致使無
      從形成有罪之確信，根據「罪證有疑，利於被告」之證據
      法則，即不得遽為不利於被告之認定，最高法院30年上字
      第816 號、76年台上字第4986號判例意旨參照。基此，法
      院於受理違反道路交通管理處罰條例案件時，亦應有其適
      用，易言之，法院於踐行完調查證據之程序後，為事實之
      認定時，如就原處分機關所認定之行為人違規事實仍有合
      理之懷疑，而無法達到確信行為人確有該當於道路交通管
      理處罰條例各該處罰條文之構成事件事實時，即應依刑事
      訴訟上之待證事實「倘有懷疑，則從被告之利益作解釋」
      之證據法則，作對受處分人有利之認定。
    (二)查原處分意旨認異議人有上開違規情節，係以雲林縣警察
      局舉發違反道路交通管理事件通知單1 張、舉發相片2 幀
      及雲林縣警察局97年2 月13日以雲警交字第0970003865號
      函為據。又我國取締交通違規超速所使用之感應線圈，其
      原理係在車道路面下方設置感應線圈，每組線圈前後各1
      ，汽車壓過第1 個線圈後開始感應計算，待壓到第2 個線
      圈時，則計算2 個線圈距離之車行速度，如計算結果超過
      該處速限，則會連線啟動附近設置之固定式照相儀器，執
      行同步照相採證。本件採證之線圈感應式測速照相設備，
      原製造國為荷蘭，經該國量測局認定完成測試，且符合主
      要標準及國際標準，復經我國駐外單位及民間公證人認證
      ，有上開雲林縣警察局函、同局97年6 月12日雲警交字第
      0971300931號函及感應式線圈測速照相設備說明、出廠檢
      驗報告、式樣認可證書等附卷可憑。是原舉發單位及原處
      分機關主張此類科學儀器之準確性並無疑義，固非無據。
    (三)然按度量衡法第5 條規定：「為確保交易安全、維護大眾
      安全健康及環境保護，主管機關得就供交易、證明、公務
      檢測、環境保護、公共安全、醫療衛生有關之度量衡器，
      指定為法定度量器」，故於度量衡器檢定檢查辦法第3條
      第1 項第7 款即規定公務檢測用雷達測速儀及公務檢測用
      雷射測速儀（光達式）為應經檢定之法定度量衡器。同辦
      法第18條亦規定檢定合格在使用中之度量衡器，應接受檢
      定機關（構）之定期或不定期檢查。本件感應線圈測速裝
      置，雖未經列為法定度量器，然衡諸上開法令之意旨，與
      大眾有關之公務檢測儀器，理應經由國家專責機關檢定合
      格後加以使用，並定期檢測，方能昭得公信。然關於本件
      舉發機關所使用之「線圈感應式測速設備」，並無檢測標
      準，經濟部標準檢驗局亦無檢定、檢校此類儀器之設備，
      向來亦無針對此類儀器施以檢驗，且因有所誤差，而有爭
      議。且原舉發單位並未檢附本件之舉發儀器即感應式線圈
      測速設備設置迄今之任何檢驗或校正紀錄，而裝置於路面
      之感應式線圈測速設備，因路面重新鋪設、重車輾壓、雨
      水滲透等因素所影響，難免有誤判、失真之可能，則異議
      人主張此類採證儀器因無定期檢驗，其準確性有疑，即屬
      有據。
    (四)又此類設備未若其他交通違規採證儀器（例如雷達、雷射
      測速）可施以定期檢修，公信力已有疑慮，復因長期埋設
      地下之設置方式，時有受外力影響而影響其準確度。況內
      政部警政署亦於97年1 月17日，以警署交字第0970021265
      號通報全國各警察機關，即日起暫停使用感應式線圈測速
      設備（舉發闖紅燈例外），俟檢定、檢校管理機制建立後
      ，再行研議使用，更見線圈感應式測速設備因欠缺檢驗標
      準，爭議性過高，目前已不為警察機關執行舉發測速時所
      採用。是本件既無經國家檢驗合格之證明資料，原舉發單
      位亦未能提出有定期檢測之機制，復無其他證據足以證明
      以感應式線圈測速設備所測得之速度為準確無誤，則異議
      人經舉發之上開違規行為是否正確無誤，即值商榷。
五、綜上，本件感應式線圈測速設備既有上述準確性之疑義，而
    原舉發單位又未能舉證證明其測速之正確性，其舉發異議人
    之違規事實尚乏充足證據。依首揭判例意旨，原處分機關所
    為之證明，於通常一般人仍有合理之懷疑存在，尚未達於可
    確信其真實之程度，在該合理懷疑尚未剔除前，自不能為有
    違規事實存在之認定，是原處分機關遽對異議人為前開裁決
    ，即難認為允當，異議人主張本件採證之感應式線圈測速設
    備之準確性有疑，不足以認定違規事實，為有理由。自應由
    本院撤銷原處分，另諭知異議人不罰。
六、據上論結，應依道路交通管理處罰條例第87條第2 項、道路
    交通案件處理辦法第20條前段，裁定如主文。
中    華    民    國    97    年    8     月    29    日
                      交通法庭  法  官  李貞瑩
以上正本證明與原本無異。
如不服本裁定，應於裁定送達後5 日內向本院提出抗告狀（須附
繕本）。
                                書記官  金雅芳
中    華    民    國    97    年    8     月    29    日


司法院資訊處製作；財團法人民間司法改革基金會備份。
